臺灣臺南地方法院民事裁定　　　　　 100年度消債聲字第40號
債　務　人　黃美惠
上列當事人因消費者債務清理事件聲請免責，本院裁定如下：
    主  文
債務人黃美惠不免責。
    理  由
一、按債務人有下列各款情形之一者，法院應為不免責之裁定，
    但債務人證明經普通債權人全體同意者，不在此限：四、因
    浪費、賭博或其他投機行為，致財產顯然減少或負擔過重之
    債務，而生開始清算之原因，消費者債務清理條例（下稱消
    債條例）第134條第4款定有明文。又按消費者債務清理制度
    並非在使債務人恣意消費所造成之債務，轉嫁予債權人負擔
    ，債務人免責制度，應在鼓勵勤勞誠實之債務人，而非縱容
    債務人奢侈浪費，倘債務人於聲請清算前之相當期間內，利
    用信用金融之機會，恣意為非屬通常生活所需之鉅額消費或
    作奢侈性、浪費性之消費，而不在意日後履行返還之能力，
    反而算計消債條例中之免責制度，濫用清算程序以規避其應
    負擔之償還責任，自與消債條例之立法本旨有違。
二、經查：
（一）債務人聲請消費者債務清理事件，前經本院裁定自民國98
      年2月2日17時起開始更生程序，嗣因更生方案未依消債條
      例第59條、第60條可決，經本院裁定開始清算程序，因清
      算財團之財產不敷清償財團費用及財團債務，復經本院裁
      定終止清算程序確定在案，業據本院調閱本院97年度消債
      更字第1539號、98年度執消債更字第122號、99年度消債
      清字第49號及99年度司執消債清字第42號卷查明屬實。
（二）經本院依職權函請債權人提供債務人之消費明細，經各債
      權人函覆債務人使用安泰銀行、渣打銀行、大眾銀行、澳
      商澳盛銀行、遠東銀行、花旗銀行、國泰世華之信用卡消
      費及借款情形約略如下：
（１）安泰銀行信用卡：93年11月申請代償台新銀行債務新台幣
      （下同）122,000元、中國國際商銀債務58,000元；95年1
      月申辦通信貸款25,000元，截至96年4月尚積欠本金141,0
      11元。
（２）渣打銀行信用卡：92年9月申辦易清償方案4年期，共57,6
      00元，93年7月預借1萬元，94年2月預借2萬元，94年5月
      預借2萬元，95年1月預借9,000元，其餘均為一般日常消
      費，截至96年9月尚積欠100,890元。
（３）大眾銀行信用卡：主要用以一般日常用品及幼兒生活物品
      消費為主，另93年10月申請代償台新銀行債務122,000元
      ，94年6月預借4萬元，截至96年6月尚積欠143,930元。
（４）澳商澳盛銀行（原荷蘭銀行）信用卡：主要用以一般日常
      用品及幼兒生活物品消費為主，另92年9月預借現金12,00
      0元，92年12月貸款30,000元，93年7月貸款88,000元，94
      年3月貸款86,000元，94年7月預借2萬元，94年8月貸款56
      ,000元，94年9月預借15,000元，94年12月預借28,000元
      ，95年3月預借17,000元，截至96年5月尚積欠本金168,35
      9元。
（５）遠東銀行信用卡：93年10月貸款18萬元，分35期，截至95
      年9月尚積欠92,556元。
（６）花旗銀行信用卡：94年4月申辦即利金9萬元，分24期，每
      期繳納3,750元，94年7月預借現金5,000元，94年10月預
      借1萬元，94年11月申辦即利金4萬元，分24期，每期繳納
      1,667元，95年1月預借12,000元，95年3月預借1萬元，95
      年4月預借5,000元，截至96年4月尚積欠本金101,609元。
（７）國泰世華銀行：
    信用卡：主要用以申辦代償及預借現金用，92年2月申辦
      代償荷蘭銀行債務92,000元，94年10月預借2萬元，94年1
      1月預借2萬元，95年1月預借1萬元，截至97年2月尚積欠
      本金71,387元。
    現金卡：92年4月提領27,000元，92年6月提領24,000元，
      92年8月提領2萬元，92年9月提領14,000元，93年10月提
      領87,000元，93年11月清償10萬元，93年11月提領76,000
      元，94年1月提領3萬元，94年3月提領13,500元，截至96
      年5月尚積欠本金142,063元。
（三）本院審視債務人積欠債務主因係於負有債務之情形下，於
      93年後更持續使用信用卡消費，並以現金卡及小額借貸方
      式借款，93年至94年間債務人擴張信用之情形顯較92年為
      甚，因而債務累加，終致無法清償。債務人雖辯稱：93年
      9月間向遠東銀行借貸18萬元係用以清償先前向親友借貸
      用以支付配偶黃明坤父親喪葬費用；另90年2月至92年3月
      間，債務人並未外出工作，當時債務人配偶黃明坤收入每
      月僅萬餘元，因此債務人自90年間開始使用信用卡購買幼
      兒生活用品，92年3月開始工作後，由於配偶尚積欠第三
      人吳明山（協議自89年1月至93年12月，每月償還5,000元
      ）及陳英超（協議自92年4月至93年11月每月償還5,000元
      ）債務，因此收入扣除必要支出後，不足償還債務之差額
      ，遂使用國泰世華銀行現金卡補足，93年間則因先前積欠
      銀行之債務，於收入不足支付下，開始以信用卡借貸來支
      付銀行債務，94年亦是如此云云，惟查：
（１）債務人主張：93年9月間向遠東銀行借貸18萬元係用以償
      還86年間向親友借款用以支付配偶黃明坤父親喪葬費用18
      萬元云云，惟查，債務人先是具狀陳稱借貸上開18萬元係
      用以清償86年間向親友借貸用以支付配偶黃明坤父親喪葬
      費用，嗣後電告本院該名親友在國外無法開立證明，並改
      稱：該筆借款之部分款項係用來清償配偶友人之借款，並
      提出記載：「黃明坤於86年5月間向友人王南瑋借款25萬
      元，．．．，於93年10月結清18萬元」之收據1份，此有
      有電話紀錄2份及債務人提出之收據1紙在卷可稽。債務人
      就上開18萬元借款之用途，陳述前後不一，且債務人之前
      具狀說明該借款之用途時，並未說明上開18萬元借款係用
      以清償第三人王南瑋之債務，其主張上開18萬元借款係用
      以清償第三人王南瑋之債務云云，尚難採信。至債務人先
      前主張上開18萬元借款係用以償還86年間向親友借款用以
      支付配偶黃明坤父親喪葬費用云云，債務人並未舉證以實
      其說，則其主張上開18萬元借款係用以償還86年間向親友
      借款用以支付配偶黃明坤父親喪葬費用云云，亦難採信。
（２）債務人另主張：90年2月至92年3月間，並未外出工作，且
      當時配偶黃明坤收入每月僅萬餘元，因此債務人自90年間
      開始使用信用卡購買幼兒生活用品，92年3月開始工作後
      ，由於配偶尚有積欠第三人吳明山及陳英超債務，因此收
      入扣除必要支出後，不足償還債務之差額，遂使用國泰世
      華銀行現金卡補足，93年間則因先前積欠銀行之債務，於
      收入不足支付下，開始以信用卡借貸來支付銀行債務，94
      年亦是如此云云，惟查：
    債務人自陳92年4月至94年12月間每月收入18,000元，其
      配偶黃明坤92年4月至93年12月每月收入2萬元，有債務人
      陳報狀1份在卷可稽，另黃明坤94年起每月收入平均36,25
      9 元，亦有黃明坤之稅務電子閘門財產所得調件明細表1
      份附卷可稽，足見債務人及其配偶92年4月至93年12月間
      每月收入共38,000元，94年起每月收入共54,259元。本院
      參酌台灣省93年每月每人最低生活費係8,529元，有內政
      部歷年最低生活費一覽表1份在卷可稽，而未成年子女平
      日生活均依附於直系親屬，生活開支應不若成年人，因此
      本院參酌93年度綜合所得稅受扶養人每人每年免稅額74,0
      00元計算，認債務人子女每人每月基本生活所需以6,200
      元為適當。本院認92年至94年債務人及其配偶每月家庭必
      要支出及2名子女扶養費共計29,458元（8,529×2＋6,200
      ×2＝29,458）為已足。若債務人及其配偶能衡度經濟收
      入而節制消費行為，每月收入應足供其家庭日常生活及扶
      養費用所需。
    債務人主張其夫妻2人每月尚需負擔積欠債權銀行及吳明
      山、陳英超等人之債務云云。經查，債務人主張黃明坤積
      欠吳明山30萬元部分，債務人僅提出發票人呂芳信，面額
      81,576元之支票1紙為證，縱該紙支票能證明債務人之配
      偶黃明坤有向吳明山借錢，金額亦僅81,576元，尚難憑此
      支票證明黃明坤有向吳明山借30萬元。另債務人主張黃明
      坤向陳英超借款10萬部分，債務人並未舉證以實其說，此
      部分債務，尚難採信。
    綜上，92年至94年間，以債務人夫妻之收入扣除必要支出
      後，應尚有餘款可清償銀行借款，縱有不足，亦僅須向銀
      行小額借款即可，惟債務人不僅於92年間使用國泰世華銀
      行現金卡借款85,000元，92年9月向渣打銀行貸款57,600
      元，92年9月向荷蘭銀行預借現金12,000元、92年12月貸
      款30,000元，92年間借款總額共184,600元，93年間債務
      人於收支不變之情形下，仍持續借款及預借現金達341,00
      0元，而94年間在黃明坤收入有明顯增加且毋庸再償還吳
      明山債務（債務人自承於93年間已清償完畢）之情形下，
      債務人於94年1月至10月間更借款及預借現金達425,500元
      ，債務人未舉證說明93年、94年間大幅借款之用途為何，
      堪認債務人並未如實說明93年至94年間使用信用卡消費並
      以現金卡及申辦信用貸款之借款用途。
（３）債務人既不願如實說明93年至94年間使用信用卡消費並以
      現金卡及申辦信用貸款之借款用途，依上開借貸情形，堪
      信債權人主張債務人係因浪費、賭博或其他投機行為，致
      負擔過重之債務，而生開始清算之原因為真實。
三、綜上所述，債務人確因浪費、賭博或其他投機行為，致負擔
    過重之債務，而生開始清算之原因，且經本院依職權函詢債
    權人結果，債權人安泰銀行、渣打銀行、大眾銀行、澳商澳
    盛銀行、遠東銀行、花旗銀行均表明不同意債務人免責，有
    安泰銀行、渣打銀行、大眾銀行、澳商澳盛銀行、遠東銀行
    、花旗銀行之陳報狀各1份附卷可參，則依消債條例第134條
    之規定，債務人應不予免責，爰裁定如主文。
中    華    民    國   100    年    7     月    5     日
                  民事第二庭    法  官  蘇正賢
以上正本係照原本作成。
如對本裁定抗告，應於收受裁定正本送達後10日內向本院提出抗
告狀，並繳納抗告裁判費新台幣1,000元整。
中    華    民    國   100    年    7     月    5     日
                                書記官  陳美萍